ACORDAO-COMPLETO-2488784

ACÓRDÃO 9972/2021 ATA 27/2021 - SEGUNDA CÂMARA

VISTOS, relatados e discutidos estes autos de pensões civis deferidas pelo Ministério da Economia em favor de Marlúcia Mafra Gonzalez e Silva, a partir do falecimento de Valentim Gonzalez e Gonzelez, de Maria do Socorro Soeiro Padilha, a partir do falecimento de Arão Souza dos Reis, de Endel Campos Valério e Lucenilde Campos Valério, a partir do falecimento de Edson Paulo Valério, de Hélio Figueiredo Moreira, a partir do falecimento de Belmira Maria de Oliveira, de Maria de Nazaré Araújo de Souza, a partir do falecimento de Edécio José Matias de Souza, e de Maria Luiza Garcia Machado, a partir do falecimento de Edval Machado, além de Maria Rita Maia Vieira a partir do falecimento de Francisco Vieira Neto;
ACORDAM os Ministros do Tribunal de Contas da União, reunidos em Sessão da 2ª Câmara, nos termos do art. 71, III e IX, da Constituição de 1988, dos arts. 1º, V, 39, II, e 45 da Lei nº 8.443, de 1992, e dos arts. 260, § 1º, e 262, § 2º, do RITCU, ante as razões expostas pelo Relator, em:
9.1. assinalar a superveniente legalidade da pensão civil instituída por Valentim Gonzalez e Gonzelez, em favor de Marlúcia Mafra Gonzalez e Silva (à Peça 2 sob o n.º 7182/2020) , por Arão Souza dos Reis, em favor de Maria do Socorro Soeiro Padilha (à Peça 3 sob o n.º 49040/2020) , por Edson Paulo Valério, em favor de Endel Campos Valério e Lucenilde Campos Valério (à Peça 4 sob o n.º 49066/2020) , por Belmira Maria de Oliveira, em favor de Hélio Figueiredo Moreira (à Peça 5 sob o n.º 49443/2020) , por Edécio José Matias de Souza, em favor de Maria de Nazaré Araújo de Souza (à Peça 6 sob o n.º 64528/2020) , e por Edval Machado, em favor de Maria Luiza Garcia Machado (à Peça 7 sob o n.º 66719/2020) , além de Francisco Vieira Neto em favor de Maria Rita Maia Vieira (à Peça 8 sob o n.º 66814/2020) , concedendo-lhes os respectivos registros, em respeito à deliberação final proferida pelo STF no MS 35.500-STF, com o trânsito em julgado em 25/5/2021, nos termos do art. 5º, XXXVI, da CF88; e
9.2. arquivar o presente processo.

Pensões civis deferidas pelo Ministério da Economia em favor de Marlúcia Mafra Gonzalez e Silva a partir do falecimento de Valentim Gonzalez e Gonzelez, de Maria do Socorro Soeiro Padilha a partir do falecimento de Arão Souza dos Reis, de Endel Campos Valério e Lucenilde Campos Valério a partir do falecimento de Edson Paulo Valério, de Hélio Figueiredo Moreira a partir do falecimento de Belmira Maria de Oliveira, de Maria de Nazaré Araújo de Souza a partir do falecimento de Edécio José Matias de Souza, de Maria Luiza Garcia Machado a partir do falecimento de Edval Machado, além de Maria Rita Maia Vieira a partir do falecimento de Francisco Vieira Neto.

Segunda Câmara

Ministério da Economia.

3. Interessados: Endel Campos Valério (CPF XXX.656.722-XX); Hélio Figueiredo Moreira (CPF XXX.055.242-XX); Lucenilde Campos Valério (CPF XXX.286.202-XX); Maria Luiza Garcia Machado (CPF XXX.554.722-XX); Maria Rita Maia Vieira (CPF XXX.176.242-XX); Maria de Nazaré Araújo de Souza (CPF XXX.772.002-XX); Maria do Socorro Soeiro Padilha (CPF XXX.871.192-XX); Marlúcia Mafra Gonzalez e Silva (CPF XXX.213.092-XX).

13.1. Ministros presentes: Aroldo Cedraz (na Presidência), Raimundo Carreiro e Bruno Dantas.
13.2. Ministro-Substituto convocado: Marcos Bemquerer Costa.
13.3. Ministro-Substituto presente: André Luís de Carvalho (Relator).

ANDRÉ DE CARVALHO

Trata-se de pensões civis deferidas pelo Ministério da Economia em favor de Marlúcia Mafra Gonzalez e Silva, a partir do falecimento de Valentim Gonzalez e Gonzelez, de Maria do Socorro Soeiro Padilha, a partir do falecimento de Arão Souza dos Reis, de Endel Campos Valério e Lucenilde Campos Valério, a partir do falecimento de Edson Paulo Valério, de Hélio Figueiredo Moreira, a partir do falecimento de Belmira Maria de Oliveira, de Maria de Nazaré Araújo de Souza, a partir do falecimento de Edécio José Matias de Souza, e de Maria Luiza Garcia Machado, a partir do falecimento de Edval Machado, além de Maria Rita Maia Vieira a partir do falecimento de Francisco Vieira Neto.
2.	Após a análise final do feito, a Auditora Federal Antônia Auricélia Barbosa Alves Cavalcante lançou o seu parecer conclusivo à Peça 10, com a anuência, por delegação de competências, do diretor da Sefip (Peça 11) , nos seguintes termos:
" (...) EXAME TÉCNICO
Procedimentos aplicados
3. Os procedimentos para exame, apreciação e registro de atos de pessoal encontram-se estabelecidos na Instrução Normativa TCU 78/2018 e na Resolução TCU 206/2007. Essas normas dispõem que os atos de pessoal disponibilizados por meio do e-Pessoal devem ser submetidos previamente a críticas automatizadas, com base em parâmetros predefinidos.
4. As críticas das informações cadastradas na etapa de coleta do ato foram elaboradas e validadas levando-se em conta as peculiaridades de cada ato. Os itens verificados nessa etapa são inerentes a dados cadastrais, fundamentos legais, mapa de tempo, ficha financeira, assim como eventuais ocorrências de acumulação. Trata-se de verificações abrangentes, minuciosas e precisas e sem a necessidade de ação humana e, portanto, menos suscetível a falhas. As críticas aplicadas estão discriminadas no sistema, no Menu e-Pessoal, opção 'Crítica', que podem ser acessadas mediante concessão de perfil específico a servidores do TCU responsáveis pela análise.
5. Além das críticas automatizadas, há verificação humana adicional no caso de haver alertas do sistema ou informações não formatadas, como esclarecimentos do gestor ou do controle interno.
6. As críticas também consideram os registros do Sistema Integrado de Administração de Recursos Humanos (Siape) . O Siape disponibiliza informações atualizadas sobre as parcelas que integram os proventos, diferentemente, portanto, do e-Pessoal, que informa as parcelas no momento do registro do ato. 
7. Essa confrontação com o Siape fornece uma visão atual e verdadeira da situação, o que permite descaracterizar irregularidades e inconsistências que, embora constantes do e-Pessoal, já foram corrigidas.
8. As verificações detectadas nos atos encontram-se discriminadas na aba de pendências de cada ato no sistema e-Pessoal, bem como nos espelhos dos atos contemplados por esta instrução.
Exame das Constatações
9. Ato: 7182/2020 - Interessado: VALENTIM GONZALEZ E GONZALEZ - CPF: XXX.591.582-XX
9.1. Beneficiário: MARLUCIA MAFRA GONZALEZ E SILVA - CPF: XXX.213.092-XX - Cônjuge
9.2. Parecer do Controle Interno: considerar o ato Legal.
9.3. Por intermédio de análises realizadas por esta Unidade Técnica no presente ato, não se constatou irregularidade que obste a chancela pela legalidade.
9.4. Encaminhamento do ato: 
9.4.1. Considerar LEGAL e conceder registro do ato de VALENTIM GONZALEZ E GONZALEZ. 
10. Ato: 49040/2020 - Interessado: ARAO SOUZA DOS REIS - CPF: XXX.862.302-XX
10.1. Beneficiário: MARIA DO SOCORRO SOEIRO PADILHA - CPF: XXX.871.192-XX - Companheiro (a) 
10.2. Parecer do Controle Interno: considerar o ato Legal.
10.3. Por intermédio de análises realizadas por esta Unidade Técnica no presente ato, não se constatou irregularidade que obste a chancela pela legalidade.
10.4. Encaminhamento do ato: 
10.4.1. Considerar LEGAL e conceder registro do ato de ARAO SOUZA DOS REIS. 
11. Ato: 49066/2020 - Interessado: EDSON PAULO VALERIO - CPF: XXX.013.202-XX
11.1. Beneficiários: ENDEL CAMPOS VALERIO - CPF: XXX.656.722-XX - Filho (a) e LUCENILDE CAMPOS VALERIO - CPF: XXX.286.202-XX - Cônjuge
11.2. Parecer do Controle Interno: considerar o ato Legal.
11.3. Por intermédio de análises realizadas por esta Unidade Técnica no presente ato, não se constatou irregularidade que obste a chancela pela legalidade.
11.4. Encaminhamento do ato: 
11.4.1. Considerar LEGAL e conceder registro do ato de EDSON PAULO VALERIO. 
12. Ato: 49443/2020 - Interessado: BELMIRA MARIA DE OLIVEIRA - CPF: XXX.351.867-XX
12.1. Beneficiário: HELIO FIGUEIREDO MOREIRA - CPF: XXX.055.242-XX - Cônjuge
12.2. Parecer do Controle Interno: considerar o ato Legal.
12.3. Por intermédio de análises realizadas por esta Unidade Técnica no presente ato, não se constatou irregularidade que obste a chancela pela legalidade.
12.4. Encaminhamento do ato: 
12.4.1. Considerar LEGAL e conceder registro do ato de BELMIRA MARIA DE OLIVEIRA. 
13. Ato: 64528/2020 - Interessado: EDECIO JOSE MATIAS DE SOUZA - CPF: XXX.156.622-XX
13.1. Beneficiário: MARIA DE NAZARE ARAUJO DE SOUZA - CPF: XXX.772.002-XX - Cônjuge
13.2. Parecer do Controle Interno: considerar o ato Legal.
13.3. Por intermédio de análises realizadas por esta Unidade Técnica no presente ato, não se constatou irregularidade que obste a chancela pela legalidade.
13.4. Encaminhamento do ato: 
13.4.1. Considerar LEGAL e conceder registro do ato de EDECIO JOSE MATIAS DE SOUZA. 
14. Ato: 66719/2020 - Interessado: EDVAL MACHADO - CPF: XXX.307.957-XX
14.1. Beneficiário: MARIA LUIZA GARCIA MACHADO - CPF: XXX.554.722-XX - Cônjuge
14.2. Parecer do Controle Interno: considerar o ato Legal.
14.3. Por intermédio de análises realizadas por esta Unidade Técnica no presente ato, não se constatou irregularidade que obste a chancela pela legalidade.
14.4. Encaminhamento do ato: 
14.4.1. Considerar LEGAL e conceder registro do ato de EDVAL MACHADO. 
15. Ato: 66814/2020 - Interessado: FRANCISCO VIEIRA NETO - CPF: XXX.481.072-XX
15.1. Beneficiário: MARIA RITA MAIA VIEIRA - CPF: XXX.176.242-XX - Genitor (a) 
15.2. Parecer do Controle Interno: considerar o ato Legal.
15.3. Por intermédio de análises realizadas por esta Unidade Técnica no presente ato, não se constatou irregularidade que obste a chancela pela legalidade.
15.4. Encaminhamento do ato: 
15.4.1. Considerar LEGAL e conceder registro do ato de FRANCISCO VIEIRA NETO. 
CONCLUSÃO
16. A abrangência e a profundidade das verificações levadas a efeito fundamentam convicção de que os atos 64528/2020, 7182/2020, 66719/2020, 49040/2020, 49443/2020, 49066/2020 e 66814/2020 podem ser apreciados pela legalidade, em razão de não terem sido encontradas irregularidades nos atos, de acordo com o item Exame das Constatações desta instrução.
PROPOSTA DE ENCAMINHAMENTO
17. Ante o exposto, com fundamento no art. 71, inciso III, da Constituição Federal, no art. 1º, inciso V, e art. 39, incisos I e II, da Lei 8.443/1992, no art. 260 do Regimento Interno do Tribunal de Contas da União, propõe-se: 
17.1. Considerar LEGAIS e conceder o registro dos atos de EDECIO JOSE MATIAS DE SOUZA, VALENTIM GONZALEZ E GONZALEZ, EDVAL MACHADO, ARAO SOUZA DOS REIS, BELMIRA MARIA DE OLIVEIRA, EDSON PAULO VALERIO e FRANCISCO VIEIRA NETO."
3.	Enfim, por intermédio do Exmo. Sr. Procurador Rodrigo Medeiros de Lima, o MPTCU anuiu à aludida proposta da unidade técnica, tendo consignado o seu parecer à Peça 13 nos seguintes termos:
" (...) Trata-se de processo consolidado com sete atos de pensões civis concedidas pela Superintendência Regional de Administração do Ministério da Economia no Amazonas.
2. Após a aplicação das críticas automáticas a Secretaria de Fiscalização de Pessoal (Sefip) propôs a legalidade e registro dos atos (peças 10-11) .
3. Observa-se que os instituidores das pensões dos atos de peças 2, 6 e 7 ocupavam os cargos de auditor-fiscal da Receita Federal do Brasil e analista tributário da Receita Federal do Brasil, e nos contracheques atuais dos respectivos pensionistas consta a parcela 'BÔNUS DE EFICIÊNCIA - PENSÃO' (peça 12) .
4. A vantagem denominada Bônus de Eficiência afronta aos princípios da solidariedade, da contributividade e do equilíbrio financeiro e atuarial do Regime Próprio de Previdência Social, previstos no art. 40 da Constituição Federal.
5. Sobre a necessidade de contribuição previdenciária para que se possa carrear determinada vantagem para a aposentadoria, o Tribunal já se pronunciou diversas vezes, a exemplo do Acórdão 1286/2008-TCU-Plenário, de relatoria do Ministro Marcos Bemquerer, o qual deixou assente que 'no regime contributivo previdenciário constitucional é vedado ao servidor público carrear para os proventos da aposentadoria ou para a pensão por ele instituída parcela da remuneração sobre a qual não incidiu desconto previdenciário'.
6. Porém, em respeito às diversas liminares concedidas pelo Ministro do Supremo Tribunal Federal (STF) Alexandre de Moraes, suspendendo os efeitos das decisões deste Tribunal que determinavam a suspensão dos pagamentos da parcela Bônus de Eficiência (Mandados de Segurança 35.498, 35.410, 35.490, 35.494 e 35.500) , o TCU tem apenas determinado o acompanhamento do deslinde das referidas ações e a cessação dos pagamentos na hipótese de desconstituição das decisões judicias, a exemplo do Acórdão 176/2019-TCU-Segunda Câmara, de relatoria do Ministro Raimundo Carreiro.
7. Ante o exposto, este representante do Ministério Público de Contas da União, em consonância com a proposta da unidade técnica, entende que os atos constantes dos autos podem ser considerados legais, com a consequente concessão dos respectivos registros, adicionando a seguinte determinação à unidade jurisdicionada em relação aos atos às peças 2, 6 e 7:
'faça cessar o pagamento da parcela relativa ao Bônus de Eficiência e Produtividade, previsto na Lei 13.464/2017, aos beneficiários das pensões, na hipótese de desconstituição das decisões judiciais proferidas nos Mandados de Segurança 35.498, 35.410, 35.490, 35.494 e 35.500 em trâmite no Supremo Tribunal Federal, sob pena de responsabilidade solidária da autoridade administrativa omissa, por incompatível com o artigo 40, caput e §§ 1º, 3º, 4º e 18, da Constituição Federal, dada a expressa exclusão da vantagem remuneratória, de caráter pro labore faciendo, da base de cálculo de contribuição previdenciária'."
É o Relatório.

não há.

Procurador Rodrigo Medeiros de Lima.

PENSÕES CIVIS. PAGAMENTO DO BÔNUS DE EFICIÊNCIA E PRODUTIVIDADE. RESPEITO À DECISÃO DO STF. LEGALIDADE DOS ATOS. CONCESSÃO DOS REGISTROS. ARQUIVAMENTO.

PENSÃO CIVIL (PCIV)

Secretaria de Fiscalização de Integridade de Atos e Pagamentos de Pessoal e de Benefícios Sociais (Sefip).

Trata-se de pensões civis deferidas pelo Ministério da Economia sob as seguintes condições:
	Peça
	Instituidor
	Tipo de Ato
	Data do Óbito
	Vigência
	Enviado ao TCU
	Beneficiários

	2
	Valentim Gonzalez e Gonzalez
	Inicial
	20/6/1983
	20/6/1983
	26/10/2020
	Marlúcia Mafra Gonzalez e Silva (cônjuge) 

	3
	Arão Souza dos Reis
	Inicial
	16/2/2016
	16/2/2016
	24/8/2020
	Maria do Socorro Soeiro Padilha (companheira) 

	4
	Edson Paulo Valério
	Inicial
	19/3/2016
	19/3/2016
	24/8/2020
	Endel Campos Valério (filho) ; e Lucenilde Campos Valério (cônjuge) 

	5
	Belmira Maria de Oliveira
	Inicial
	30/3/2017
	30/3/2017
	24/8/2020
	Hélio Figueiredo Moreira (cônjuge) 

	6
	Edécio José Matias de Souza
	Inicial
	5/6/2020
	5/6/2020
	26/10/2020
	Maria de Nazaré Araújo de Souza (cônjuge) 

	7
	Edval Machado
	Inicial
	23/9/2004
	23/9/2004
	26/8/2020
	Maria Luiza Garcia Machado (cônjuge) 

	8
	Francisco Vieira Neto
	Inicial
	18/5/2016
	18/5/2016
	27/8/2020
	Maria Rita Maia Vieira (genitora) 

2.	Como visto, após a análise final do feito, a Sefip pugnou pela legalidade dos referidos atos de pensão; tendo o MPTCU anuído a essa proposta sem prejuízo, no entanto, de propor o envio de determinação no sentido de que, diante da superveniente desconstituição da decisão judicial obtida pelos representantes dos auditores e analistas tributários da Receita Federal do Brasil no bojo dos MS 35.498, 35.410, 35.490, 35.494 e 35.500 em tramitação no Supremo Tribunal Federal (STF) , o órgão de origem faça cessar os indigitados pagamentos decorrentes do "bônus de eficiência" em favor dos pensionistas.
3.	O TCU pode incorporar os pareceres da Sefip e do MPTCU a estas razões de decidir, deixando, contudo, de promover o envio da aludida determinação.
4.	Ocorre que, ao apreciar o aludido bônus de eficiência no bojo do MS 35.500-STF, com o trânsito em julgado em 25/5/2021, o Plenário do STF proferiu definitivamente a seguinte deliberação:
" (...) 1. O Tribunal de Contas da União, órgão sem função jurisdicional, não pode declarar a inconstitucionalidade de lei federal com efeitos erga omnes e vinculantes no âmbito de toda a Administração Pública Federal.
2. Decisão do TCU que acarretou o total afastamento da eficácia dos §§ 2º e 3º dos artigos 7º e 17 da Medida Provisória 765/2016, convertida na Lei 13.464/2017, no âmbito da Administração Pública Federal.
3. Impossibilidade de o controle difuso exercido administrativamente pelo Tribunal de Contas trazer consigo a transcendência dos efeitos, de maneira a afastar incidentalmente a aplicação de uma lei federal, não só para o caso concreto, mas para toda a Administração Pública federal, extrapolando os efeitos concretos e interpartes e tornando-os erga omnes e vinculantes.
4. CONCESSÃO DA ORDEM NO MANDADO DE SEGURANÇA COLETIVO para afastar a determinação contida no item 9.2 do Acordão 2.000/2017 do Tribunal de Contas da União, proferido no Processo TC 0Processo Processo 216.009/2017-1, e determinar que as aposentadorias e pensões dos servidores substituídos sejam analisadas em conformidade com os dispositivos legais vigentes nos §§ 2º e 3º do art. 7º da Lei nº 13.464/2017 e no inciso XXIII do § 1º do art. 4º da Lei nº  10.887/2004." (grifou-se) .
5.	Bem se sabe, nesse ponto, que a jurisprudência do TCU estaria inclinada a anotar a condicionada legalidade dos correspondentes atos de original aposentadoria ou subsequente pensão civil para somente promover a suspensão do indigitado pagamento do bônus de eficiência e produtividade previsto na Lei n.º 13.464, de 2017, após a eventual desconstituição das respectivas decisões judiciais, mas isso não deve mais ocorrer, já que foi concedida a requerida ordem no âmbito do aludido mandado de segurança coletivo no sentido da permanência do bônus de eficiência, a despeito de o Acórdão 2000/2017-TCU-Plenário ter anotado que a percepção do aludido bônus de eficiência não deveria integrar os proventos de aposentadoria por corresponder à parcela pro labore faciendo excluída da base de cálculo da correspondente contribuição previdenciária e percebida, assim, em dissonância com o então vigente art. 40, caput e §§ 1º, 3º, 4º e 18, da Constituição de 1988.
6.	Diante, portanto, da aludida deliberação final do STF, o TCU deve assinalar a subsequente legalidade dos presentes atos de pensão civil, concedendo-lhes os respectivos registros, em respeito à coisa julgada, nos termos do art. 5º, XXXVI, da CF88.
Ante o exposto, pugno pela prolação do Acórdão ora submetido a este Colegiado.
TCU, Sala das Sessões, em 3 de agosto de 2021.
Ministro-Substituto ANDRÉ LUÍS DE CARVALHO 
Relator